
# Sprint 1 - Statistical computing with R and Python


#### Importação de libs
```{r}
#| message: false
#| warning: false
library(readxl)
library(dplyr)
library(tidyr)
library(writexl)
library(knitr)
```

#### Importação da Base de Dados

Utilizaremos a base de dados [Sistema de Subvenção Econômica ao Prêmio do Seguro Rural](https://dados.agricultura.gov.br/dataset/sisser3) do Portal de Dados Abertos do Ministério da Agricultura e Pecuária.


```{r}
df_sompo = read_excel("dados/dados_abertos_psr_2016a2024.xlsx", na = c("", "NA", "-"))
```

#### Analise Exploratoria

```{r}
glimpse(df_sompo)
```

Notamos que o arquivo possui 1, 048, 565 linhas e 38 colunas, para nosso desafio, utilizaremos apenas 150 observações de cada coluna.
Mas antes precisamos garantir a reprodutibilidade, fixando o seed.

```{r}
set.seed(42)
```

#### Nova base de dados

```{r}
new_df <- df_sompo %>%
    drop_na(NM_CULTURA_GLOBAL, NR_AREA_TOTAL, NivelDeCobertura, ANO_APOLICE, 
            NR_PRODUTIVIDADE_ESTIMADA, VL_PREMIO_LIQUIDO) %>%
    mutate(
        valor_indenizacao_brl = as.numeric(ifelse(is.na(VALOR_INDENIZAÇÃO), 0, VALOR_INDENIZAÇÃO)),
        causa_sinistro = ifelse(is.na(EVENTO_PREPONDERANTE), "Sem Sinistro", trimws(EVENTO_PREPONDERANTE)),
        porte_propriedade = factor(
            ifelse(NR_AREA_TOTAL <= 100, "Pequeno",
                ifelse(NR_AREA_TOTAL <= 500, "Médio", "Grande")
            ),
            levels = c("Pequeno", "Médio", "Grande"),
            ordered = TRUE
        ),
        nivel_cobertura = paste0(NivelDeCobertura * 100, "%")
    ) %>%
    select(
    # Qualitativas Nominais
    Cultura_Agricola = NM_CULTURA_GLOBAL, 
    Causa_Sinistro = causa_sinistro,
    
    # Qualitativas Ordinais
    porte_propriedade = porte_propriedade,
    Nivel_Cobertura = nivel_cobertura,
    
    # Quantitativas Discretas
    ano_police = ANO_APOLICE,
    produtividade_estimada = NR_PRODUTIVIDADE_ESTIMADA,
    
    # Quantitativas Contínuas
    valor_premio_brl = VL_PREMIO_LIQUIDO,
    valor_indenizacao_brl = valor_indenizacao_brl
  ) %>%
  # Sorteia 150 linhas
  sample_n(150)
```

```{r}
kable(head(new_df, 5), caption = "Amostra das 5 primeiras observações da base final")
```

##### Exportando nova base de dados em .xlsx
```{r}
write_xlsx(new_df, path = "base_dados_sompo.xlsx")
```

## Tabelas de Distribuição de Frequências 

Nesta etapa, construímos as tabelas de distribuição de frequência para uma variável discreta e uma contínua, extraindo insights de negócio voltados ao contexto de subscrição de riscos da Sompo.

### Construção da Tabela de Frequência Discreta

```{r}
tabela_discreta <- new_df %>%
  count(produtividade_estimada, name = "frequencia_absoluta") %>%
  mutate(
    frequencia_relativa = frequencia_absoluta / sum(frequencia_absoluta),
    frequencia_percentual = paste0(round(frequencia_relativa * 100, 2), "%")
  ) %>%
  arrange(desc(frequencia_absoluta))

kable(head(tabela_discreta, 10), caption = "Top 10 Frequências - Produtividade Estimada")

# Insight 1: Arredondamento e Comportamento de Contratação.
# Notamos que as produtividades mais frequentes do Top 10 são números perfeitamente redondos 
# (ex: 1000, 3000, 3600, 4800, 5500). Isso indica que, no momento da subscrição do risco, 
# muitos corretores ou produtores utilizam médias regionais ou tetos padronizados de saca/hectare 
# para fechar a apólice, em vez de informar a projeção exata e fracionada da fazenda.

# Insight 2: Altíssima Dispersão e Pulverização de Risco.
# O valor mais comum de toda a base (1000.0) representa apenas 2,67% da amostra total. 
# Isso comprova uma carteira de seguros extremamente pulverizada e heterogênea. Para a Sompo, 
# isso é um indicador positivo de saúde financeira: o risco não está concentrado em um único 
# perfil de produtividade. Se uma crise atingir produtores na faixa dos 3000 kg/ha, 
# mais de 97% da carteira desta amostra permanecerá intacta.
```

#### INSIGHTS DE NEGÓCIO - VARIÁVEL DISCRETA

##### Insight 1: Arredondamento e Comportamento de Contratação.
Notamos que as produtividades mais frequentes do Top 10 são números perfeitamente redondos 
ex: 1000, 3000, 3600, 4800, 5500. Isso indica que, no momento da subscrição do risco, 
muitos corretores ou produtores utilizam médias regionais ou tetos padronizados de saca/hectare 
para fechar a apólice, em vez de informar a projeção exata e fracionada da fazenda.

##### Insight 2: Altíssima Dispersão e Pulverização de Risco.
O valor mais comum de toda a base (1000.0) representa apenas 2,67% da amostra total. 
Isso comprova uma carteira de seguros extremamente pulverizada e heterogênea. Para a Sompo, 
isso é um indicador positivo de saúde financeira: o risco não está concentrado em um único 
perfil de produtividade. Se uma crise atingir produtores na faixa dos 3000 kg/ha, 
mais de 97% da carteira desta amostra permanecerá intacta.

### Construção da Tabela de Frequência Contínua

```{r}
# 1. Filtro de Qualidade: Para a tabela de frequências de indenização ser útil,
# focamos apenas nos sinistros que geraram pagamento (valor > 0).
df_sinistros <- new_df %>% 
  filter(valor_indenizacao_brl > 0)

# 2. Aplicação da Regra de Sturges
# k = 1 + 3.322 * log10(n)
n_obs <- nrow(df_sinistros)
k_sturges <- round(1 + 3.322 * log10(n_obs))

# 3. Construção da Tabela de Frequência Contínua
tabela_continua <- df_sinistros %>%
  mutate(
    faixa_indenizacao = cut(
      valor_indenizacao_brl, 
      breaks = k_sturges, 
      include.lowest = TRUE,
      dig.lab = 10 # Garante que os números não fiquem em notação científica (ex: 1e+05)
    )
  ) %>%
  count(faixa_indenizacao, name = "frequencia_absoluta") %>%
  mutate(
    frequencia_relativa = frequencia_absoluta / sum(frequencia_absoluta),
    frequencia_percentual = paste0(round(frequencia_relativa * 100, 2), "%")
  )
# 4. Exibição da Tabela Formatada
kable(tabela_continua, caption = "Distribuição de Frequências - Valor de Indenização (Regra de Sturges)")

# Insight 1: Concentração em Sinistros de Menor Severidade. 
# A tabela mostra que exatamente 80% das indenizações (43,33% + 36,67%) 
# estão concentradas nas duas primeiras faixas (valores até R$ 115 mil). 
# Isso indica que a operação lida diariamente com perdas parciais ou 
# sinistros em propriedades menores. Isso gera alto volume de trabalho 
# operacional (vistorias de peritos), mas com impacto unitário menor no caixa.

# Insight 2: Risco de Cauda Longa e Eventos Catastróficos. 
# As faixas finais da tabela representam uma frequência baixíssima 
# (apenas 1 ou 2 casos, na casa dos 3% a 6%), mas com valores que chegam a 
# ultrapassar R$ 338 mil por apólice. Esses casos raros representam o 
# "risco catastrófico" (ex: perda total de uma grande lavoura por geada). 
# A seguradora precisa garantir políticas de resseguro fortes para essas faixas.
```

#### INSIGHTS DE NEGÓCIO - VARIÁVEL Contínua

##### Insight 1: Concentração em Sinistros de Menor Severidade. 
A tabela mostra que exatamente 80% das indenizações (43,33% + 36,67%) 
estão concentradas nas duas primeiras faixas (valores até R$ 115 mil). 
Isso indica que a operação lida diariamente com perdas parciais ou 
sinistros em propriedades menores. Isso gera alto volume de trabalho 
operacional (vistorias de peritos), mas com impacto unitário menor no caixa.

##### Insight 2: Risco de Cauda Longa e Eventos Catastróficos. 
As faixas finais da tabela representam uma frequência baixíssima 
(apenas 1 ou 2 casos, na casa dos 3% a 6%), mas com valores que chegam a 
ultrapassar R$ 338 mil por apólice. Esses casos raros representam o 
"risco catastrófico" (ex: perda total de uma grande lavoura por geada). 
A seguradora precisa garantir políticas de resseguro fortes para essas faixas.

## Conclusão

A análise da carteira revela um risco altamente pulverizado e uma forte padronização comercial nas apólices, cenário ideal para a criação de pacotes de seguros pré-precificados que aceleram as vendas. Como 80% das indenizações referem-se a sinistros de pequeno porte e rotineiros (até R$ 115 mil), a Sompo pode gerar valor imediato e cortar custos implementando a regulação automática (Fast-Track) por satélite para esses casos. Por fim, a proteção do caixa e do Loss Ratio da companhia deve focar no risco de "cauda longa", exigindo contratos de resseguro direcionados exclusivamente para absorver os 3% de sinistros catastróficos (acima de R$ 280 mil) causados por eventos climáticos extremos.